【裁判字號】    98,台上,810
【裁判日期】    980507
【裁判案由】    損害賠償等
【裁判全文】
最高法院民事判決              九十八年度台上字第八一○號
上  訴  人  明靛有限公司
法定代理人  乙○○
訴訟代理人  黃永琛律師
上  訴  人  甲○○
訴訟代理人  蔡文玲律師
上列當事人間請求損害賠償等事件，兩造對於中華民國九十七年
十一月十九日台灣高等法院第二審更審判決（九十七年度重上更
(一)字第一一二號），各自提起上訴，本院判決如下：
    主  文
原判決廢棄，發回台灣高等法院。
    理  由
上訴人明靛有限公司（下稱明靛公司）起訴主張：伊於民國七十
四年七月間將全自動製造醫療用乳膠手套機器二台（下稱系爭機
器），出售予大一統有限公司（下稱大一統公司），由大一統公
司委任對造上訴人甲○○在加拿大負責機器之保管及重組。詎甲
○○竟於八十年三月二十二日擅自簽具債權轉讓同意書，將系爭
機器所有權讓與訴外人即加拿大HEDD-ROZ公司（下稱加國公司）
，致大一統公司受有喪失系爭機器所有權之損害。嗣加國公司以
系爭機器向銀行貸得款項約新台幣（下同）四千五百萬元，惟因
該公司經營不善，致系爭機器遭加國法院拍賣，所得價金約一千
萬元。嗣伊與大一統公司於八十二年八月十一日簽訂協議書（下
稱系爭協議書），受讓大一統公司對甲○○之損害賠償請求權後
，乃就系爭機器經折舊後尚值一千八百萬零七百三十三元中之一
部損害即一千萬元，另案於八十四年間起訴請求甲○○賠償，經
最高法院九十年度台上字第一一四八號裁定、原審八十八年度上
更(二)字第六二號判決甲○○應給付明靛公司一百萬元確定（下稱
前案）。因伊於前案中尚有餘額八百萬零七百三十三元未為請求
，爰依民法第五百四十四條、第二百九十四條規定，求為命甲○
○如數給付及自起訴狀繕本送達翌日起加計法定遲延利息之判決
（明靛公司請求大一統公司應負保證責任部分為第一審判決駁回
其請求，經發回更審前第二審駁回明靛公司之上訴，未據其上訴
第三審已告確定）。
上訴人甲○○則以：對造上訴人明靛公司於八十四年間起訴時，
並未依民事訴訟法第二百四十四條第四項表明其係僅就全部請求
之最低金額為請求，亦未依同法第二百四十五條保留關於給付範
圍之聲明，已明確表明請求範圍為一千萬元，未作保留，並非一
部請求，而本件系爭機器屬不可分割，其衍生之損害賠償債權只
有一個，明靛公司既已將系爭機器作價一千萬元於前案請求損害
賠償，伊對明靛公司之損害賠償義務範圍，已因前案判決而確定
；明靛公司復行提起本件訴訟，為重行起訴，並不合法。又大一
統公司事前曾同意加國公司以系爭機器向銀行貸款，伊僅係加國
公司之股東，其於股東會議中同意以系爭機器向加國銀行貸款，
乃為股東權之行使，並無違背委任契約之情事。況明靛公司亦不
能舉證證明伊之行為與加國公司因經營不善，致系爭機器被拍賣
間有相當因果關係，自不能令伊負擔系爭機器被拍賣之損害賠償
責任。縱認伊有違背委任契約，惟明靛公司依系爭協議書，僅受
讓系爭機器，就委任關係並未受讓，明靛公司依據委任關係求償
，顯無理由。即明靛公司縱得以系爭協議書主張權利，其受讓之
標的為有關系爭機器之所有權或衍生之任何請求權，明靛公司主
張之損害賠償請求權之性質屬侵權行為，時效為二年，該請求權
已因罹於時效而消滅。再者，明靛公司於七十九年十一月三十日
係以十五萬元出賣系爭機器予大一統公司，則大一統公司之損害
應僅有十五萬元，明靛公司受讓大一統公司之損害賠償請求權亦
僅有十五萬元等語，資為抗辯。
原審維持第一審所為明靛公司對甲○○部分勝訴及敗訴之判決，
駁回甲○○對該部分之上訴，並駁回明靛公司之上訴，無非以：
明靛公司在前案台灣台北地方法院八十四年度重訴字第一一四○
號（下稱前案訴訟）請求損害賠償事件，起訴時主張僅以該狀所
陳「已盡克己之能事」之辭句，尚難遽認明靛公司已「明示」拋
棄其餘請求權。參以明靛公司經前案第一審法院判決全部敗訴後
，雖僅就其中一百萬元提起上訴，於前案第二審法院未追加或擴
張訴之聲明，惟與前案第二審程序陳述內容，互核以觀，堪認明
靛公司於前案訴訟中所表明者係以加幣一百四十萬元作為賠償認
定之方法，而僅就其中之加幣四十八萬元即一千萬元訴求甲○○
為給付，對於殘餘之請求並無明示拋棄之意思。是以明靛公司對
前案一部請求之餘額提起本件訴訟，並未違反一事不再理之原則
。又八十九年二月九日修正公布之民事訴訟法第二百四十四條第
四項規定，係因金錢損害賠償之訴，其損害之具體數額，甚難於
起訴之初預為估算正確表明，甲○○抗辯：明靛公司未表明最低
請求金額，故非為一部請求云云，容有誤認。況明靛公司係於上
開條項修正前之八十四年提起前案訴訟，起訴時尚無從援引適用
上開修正條文規定。至民事訴訟法第二百四十五條規定，係指一
訴同時聲明請求計算及給付之情形，核與明靛公司所提前案訴訟
及本件訴訟，均僅聲明請求給付之情形，並不相同。又明靛公司
主張於八十二年八月十一日自大一統公司受讓本於系爭機器所生
之請求權，遂於八十四年間以受讓人地位對甲○○請求損害賠償
，經原審八十八年度上更(二)字第六二號判決認定，並經最高法院
裁定駁回甲○○之上訴而告確定。準此，兩造於前案訴訟程序已
將甲○○是否違背大一統公司之委任、大一統公司是否將對甲○
○違背委任之損害賠償請求權讓與明靛公司及系爭機器之價值等
列為足以影響判決結果之重要爭點，兩造於前案程序中各為充分
之攻擊、防禦及舉證、辯論，經法院為實質上之審理而為上開理
由之判斷，而本件與前案兩訴之當事人、訴訟標的及原因事實均
屬相同，僅係本件係就前案之餘額為請求，而兩造復未提出新訴
訟資料足以推翻上開確定判決之判斷，則依上開說明，兩造就上
開重要爭點於本件訴訟不得再為相反之主張，始符民事訴訟上之
誠信原則。是甲○○於本件再就「其違背與大一統公司間之委任
契約」、「系爭協議書之真正」及「大一統公司本於委任關係之
損害賠償請求權在系爭協議書約定的範圍內」等事實予以否認，
自不足取。而明靛公司本於債權讓與及委任之法律關係對甲○○
為前案餘額之賠償請求，應屬有據。另明靛公司與大一統公司於
八十二年八月十一日訂定系爭協議書，足見大一統公司所讓與明
靛公司之權利，係有關系爭機器衍生出之任何請求權，非僅限於
侵權行為損害賠償請求權。而本件明靛公司係基於民法第五百四
十四條損害賠償請求權受讓人地位提起本訴，該項請求權時效為
十五年，則自明靛公司主張甲○○轉讓系爭機器所有權予加國公
司違反委任契約之時點起算，明靛公司提起本訴並未罹於時效。
關於系爭機器之價值，為前案確定判決理由所判斷之重要爭點，
惟前案確定判決僅認定機器價值非十五萬元而係在一千萬元以上
，並未認定系爭機器價值之具體數額。故明靛公司主張前案確定
判決已認定價值為一千八百萬零七百三十三元云云，為不足採。
惟對於系爭機器之價值，甲○○已於前案審理中自陳明靛公司所
提之明細表為真實，自堪以為核算系爭機器價值之依據。依上開
明細表所示，連同配件計算後系爭機器全新之價值為二千七百八
十一萬四千元，而明細表載明機器及配件使用年限大部分為十五
年，機器及配件之已使用期間大部分為五年，按行政院發布之固
定資產折舊率表，耐用年數十五年者，按定率遞減法，每年折舊
千分之一四二，是以系爭機器於當時折舊後之價值應為一千二百
九十三萬三千零十八元。又甲○○違背大一統公司之委任，致大
一統公司喪失系爭機器所有權，依民法第五百四十四條規定自應
賠償大一統公司因此所受之損害，而大一統公司已將損害賠償請
求權讓與明靛公司，且就該損害明靛公司於前案已請求一千萬元
並經判決准許一百萬元確定，從而，明靛公司於本件訴訟請求甲
○○給付二百九十三萬三千零十八元之本息，為有理由。逾此部
分之請求，不應准許等詞，為其判斷之基礎。
按判決書理由項下，應記載關於攻擊或防禦方法之意見，民事訴
訟法第二百二十六條第三項定有明文。是法院為當事人敗訴之判
決，關於攻擊防禦方法之意見，有未記載於判決理由項下者，即
為同法第四百六十九條第六款所謂判決不備理由，其判決當然違
背法令。查明靛公司於原審主張系爭機器折舊後價值判斷應依平
均法計算，業據其提出財政部台灣省北區國稅局新店稽徵所函為
證（見原審重上字第二九號卷第一卷第一百六十七頁），原審對
於明靛公司就上開主張及證據，未予斟酌，亦未說明不予採取之
理由，遽依定率遞減法計算系爭機器價值，非無判決不備理由之
違法。再者，原審以前案審理中明靛公司所提出，由甲○○於七
十九年六、七月間在台灣自行計算之系爭機器，新組裝完成時之
價值，連同配件為二千七百八十一萬四千元之請款單，做為計算
折舊前之價值基準，但查甲○○於原審即爭執「該機器在加拿大
即不能用」，因此不能認折舊後之價值為一千八百萬元等語（見
原審同前案卷第二卷第一百頁、更一卷第一百頁），顯有因機器
「不能用」之原因，而爭執機器折舊前價值，原審逕以之做為系
爭機器計算折舊前價值之證據方法，亦有取捨證據違背法令情事
。兩造上訴意旨，各自指摘原判決對其不利部分為不當，求予廢
棄，非無理由。
據上論結，本件兩造上訴均有理由。依民事訴訟法第四百七十七
條第一項、第四百七十八條第二項，判決如主文。
中    華    民    國  九十八  年    五    月    七    日
                      最高法院民事第五庭
                          審判長法官  劉  延  村
                                法官  許  澍  林
                                法官  黃  秀  得
                                法官  許  正  順
                                法官  魏  大  喨
      本件正本證明與原本無異
                                      書  記  官
中    華    民    國  九十八  年    五    月   十九   日
                                                      Ｑ


司法院資訊處製作；財團法人民間司法改革基金會備份。
